臺灣高等法院臺中分院民事判決　　93年度上字第229號
上　訴　人即
附帶被上訴人　丁○○
　　　　　　　戊○○
上 二 人共同
訴 訟 代理人　鄭洋一律師
複 代　理 人　丙○○
被　上訴人即
附 帶 上訴人　力興資產管理股份有限公司
　　　　　　（即中興商業銀行股份有限公司之承當訴訟人）
法定代理人　乙○○
訴訟代理人　郭明仁律師
上列當事人間清償借款事件，上訴人對於中華民國92年3月4日臺
灣台中地方法院第一審判決（91年度訴字第3900號），提起上訴
，被上訴人並提起附帶上訴，本院於94年6月14日言詞辯論終結
，茲判決如下：
　    主　　  文
原判決關於命上訴人連帶給付被上訴人部分及該部分假執行之宣
告，暨命負擔訴訟費用之裁判，均廢棄。
上開廢棄部分，被上訴人在原審之訴及假執行之聲請均駁回。
被上訴人之附帶上訴駁回。
第一、二審訴訟費用均由被上訴人負擔。
  　  事實及理由
一、本件被上訴人中興商業銀行股份有限公司（下稱中興銀行）
    於原審起訴請求上訴人連帶清償本件系爭借款新台幣（下同
    ）5,550,000元及其遲延利息、違約金，並經原審判決後，
    被上訴人中興銀行於93年4月16日將其對上訴人之借款債權
    本息全部讓售予第三人力興資產管理股份有限公司（下稱力
    興公司），並於93年6月14日刊登於民眾日報第35版，完成
    公告程序，依金融機構合併法第15條第1項第1款暨第18條第
    3項規定，債權已合法移轉，中興銀行就系爭債權關係已因
    讓與第三人而消滅，應由力興公司繼受取得中興銀行原有之
    權利，並據中興銀行於本院聲請由力興公司承當訴訟，合於
    民事訴訟法第254條第2項之規定，由本院裁定准由力興公司
    為本件被上訴人中興銀行之承當訴訟人在案，爰據以改列力
    興公司為被上訴人。
二、被上訴人主張：上訴人戊○○於民國（下同）87年6月30日
　　提供其所有坐落南投縣埔里鎮○○○段140之159地號土地及
    其上即門牌南投縣埔里鎮○○路73號房屋設定最高限額抵押
    權予中興銀行以為借款債務之擔保，而向其伊借用5,500,00
    0元，上訴人丁○○為其連帶保證人。並約定94年6月30日為
    清償日期，利息自借款日起按年利率百分之九計算，該行已
    依約將系爭借款撥入上訴人戊○○於中興銀行之帳戶，已生
    交付借款效力，本件消費借貸契約已合法成立，詎上訴人戊
    ○○自87年7月30日以後，即未再給付利息，迭經催告，上
    訴人均置之不理，嗣該行已將該借款債權轉讓於伊等情，爰
    依消費借貸及連帶保證等法律關係，提起本件訴訟，求為命
    上訴人連應連帶給付伊5,500,000元及自87年7月30日起至清
　　償日止按年息百分之九計算之利息；暨自87年8月31日起至
  　清償日止，逾期六個月以內部分按上開利率百分之十，逾期
    超過六個月部分按上開利率百分之二十加計違約金之判決。
三、上訴人則以：上訴人戊○○係向訴外人松村建設開發股份有
    限公司（下稱松村公司）訂約預購坐落南投縣埔里鎮○○○
    段140之26、140之78號地號上興建之「新埔里鎮」透天別墅
    編號Ｂ區39號房屋（經編門牌號碼為埔里鎮○○路35號），
    土地連同房屋總價款合計7,930,000元，自備款為3,170,000
    元，尾款4,760,000元則以向銀行貸款清償（其中房屋部分
    為1,200,000元，土地部分為3,560,000元），並授權松村公
    司代辦向銀行貸款之前置作業，再由伊等直接與銀行就貸款
    金額，貸款條件（貸款期間）及擔保標的物達成合意後，始
    得成立消費借貸契約。且依銀行正常貸款作業程序，應先完
    成徵信核貸程序之後，後續始能辦理簽約對保。惟本件於系
    爭房屋所有權狀尚未核發之87年6月27日即通知伊等到玉生
    路33號松村公司工地辦公室辦理所謂之「對保」，被上訴人
    中興銀行經理吳文欽、襄理金大宇、行員甲○○等人遲至11
    時許始趕至，系爭土地房屋買賣契約均未據提出之情形下，
    亦未告知核貸金額即命伊等在原屬銀行徵信核貸之內部文件
    空白「消費借貸申請及調查表」及空白借據上先行簽名，並
    謂將為三日之對保手續。伊等以為將在日後三日內確實對保
    始成立消費借貸契約，故依其指示先予簽名，但事後三日，
    銀行人員均未再出現。且依上訴人戊○○與松村公司所簽訂
    之貸款委託書之約定，須於正式對保時，始由借款人開立提
    款單予該公司並同意貸款撥付時由該公司逕向銀行提領該貸
    款金額，本件上訴人戊○○於87年6月27日所謂對保之日亦
    未開立上述之取款條。詎該松村公司與中興銀行誤上訴人
    戊○○為松村公司之人頭戶，於未正式對保以形成消費借貸
    契約及開立取款條之情形下，任意以原由訴外人楊茂銀所預
    購編號為Ｂ區5號自備款較少須貸款550,000元之房屋（門牌
    號碼經編號玉生路73號），偽為係上訴人戊○○所購買，而
    登記在其名下，並逕為松村公司辦理分戶貸款，而乖離正常
    購買戶貸款支付尾款應以「轉帳提款」之會計科目程序，反
    而出現借用人清償借款之「放款本息」科目，以達松村公司
    「分散（人頭）借款，集中使用」「借新還舊」及掏空中興
    銀行之一部目的。伊等如明知其情形，即貸款為5,500,000
    元，且以非上訴人戊○○所購買之玉生路35號房屋為抵押標
    的物，殊不可能於所謂對保之時予以同意簽名，是本件乃無
    以該73號房屋為貸款5,500,000元之合意，並撥款5,500,000
    元至松村公司代戊○○所開立之帳戶資該公司清償其「放款
    本息」之用，對伊等自不生消費借貸之效力，並使伊真正購
    買之35號房屋遭法院拍賣，乃屬權利之濫用，再請求伊等清
    償借款，殊無理由等語，資為抗辯。
四、原審法院審理後，斟酌兩造之主張及攻擊防禦方法之結果，
    認本件於上訴人戊○○原欲借貸之4,760,000部分，其消費
    借貸法律關係仍然成立，因認被上訴人之訴為一部有理由，
    一部無理由，而為被上訴人一部勝訴及一部敗訴之判決，命
    上訴人應連帶給付被上訴人4,760,000元，及自87年7月30日
　　起至清償日止按年息百分之九計算之利息；暨自87年8月31
  　日起至清償日止，其逾期六個月以內部分按上開利率百分之
    十，逾期超過六個月以上部分按上開利率百分之二十計算之
    違約金，並依兩造之陳明，分別酌定擔保金計算之違約金額
    ，為准予假執行及免為假執行之宣告，而駁回被上訴人其餘
    之訴及假執行之聲請。上訴人就其受敗訴判決部分聲明不服
    ，提起上訴，聲明求為判決：(一)原判決關於伊敗訴部分廢棄
    ；(二)上開廢棄部分，被上訴人在原審之訴及假執行之聲請均
    駁回；(三)第一、二審訴訟費用均由被上訴人負擔。被上訴人
    就其敗訴部分，並提起附帶上訴，聲明求為判決：(一)原判決
    關於第2項及命伊負擔訴訟費用暨駁回假執行之聲請部分均
    廢棄；(二)附帶被上訴人應再給付伊790,000元及自87年7月30
    日起至清償日止按年息百分之九計算之利息，暨87年8月31
    日起至清償日止，其逾期在六個月以內部分按上開利率百分
    之十，逾期超過六個月以上部分按上開利率百分之二十計付
    之違約金；(三)第2項聲明伊願供擔保，請准宣告假執行；
    (四)附帶上訴費用由附帶被上訴人負擔。兩造之答辯聲明均為
    求為判決駁回對造之上訴或附帶上訴。
五、兩造不爭執之事實：
　(一)上訴人戊○○向訴外人松村公司購買其所興建坐落南投縣埔
    里鎮○○○段140之26、140之78地號土地及其地上房屋，並
    定有「房屋預定買賣契約書」、「土地預定買賣契約書」。
    且訂有「代辦貸款委託書」，以上開購買之房地作為擔保用
    ，向銀行申辦抵押貸款，作為上訴人戊○○給付松村公司買
    賣價款之尾款。
　(二)上訴人於中興銀行人員為對保時，僅在授信約定書「對保簽
　  章」及借據上「借用人」、「連帶保證人」項下簽名用章，
    其餘包括借款金額、日期等項均由中興銀行人員自行填寫。
　(三)中興銀行係以松村公司所提出之「房屋預定買賣契約書」上
　  所載之價金七成核貸。
六、兩造之爭點，厥為：上訴人戊○○是否向松村公司預購上開
    Ｂ區30號房地（門牌號碼為玉生路35號），而與松村公司訂
    立「代辦貸款委託書」，以之為抵押標的物，向被上訴人貸
    款用以清償買賣價金之尾款，而中興銀行是否依松村公司所
    提供上訴人戊○○係購買Ｂ區5號門牌號碼為玉生路73號房
    地之該買賣契約核貸，兩造依此就該筆抵押借款之消費借貸
    之意思表示是否合致？中興銀行將該筆借款5,550,000元存
    入上訴人戊○○設於中興銀行之帳戶內，並直接由松村公司
    提領，是否對上訴人戊○○已生交付借款之效力等項。經查
    ：
  (一)上訴人戊○○向松村公司訂約預購松村公司於坐落南投縣埔
    里鎮○○○段140-26、140-78地號土地上如買賣契約所附配
    置圖所示Ｂ區39號房屋及其基地，嗣上訴人戊○○經登記為
    玉生路73號房屋所有權人，而訴外人楊茂銀經登記為玉生路
    35號房屋所有權人，此業據上訴人提出土地預定買賣契約書
    一份、房屋預定買賣契約書一份、土地登記謄本二份及建物
    登記謄本二份為證，參諸證人楊茂銀於原審到庭證稱：「我
    有買的是玉生路73號的位置，我買的是預售屋，我那個契約
    有附位置圖。．．．．．建設公司的黃姓職員有通知我要到
    銀行辦對保，我回答說房子沒有移轉，所以我不要去對保，
    過幾天之後，黃先生告訴我說把我買的房子登記在被告的名
    下，被告所買的房子登記我名下」等語，且依上訴人提出訴
    外人楊茂銀與松村建設公司之買賣契約書觀之，其上記載訴
    外人楊茂銀所購買者確為Ｂ區5號房屋，可知，上訴人戊○
    ○所購買之Ｂ區39號房屋應係玉生路35號，而訴外人楊茂銀
    所購買之Ｂ區5號房屋應係玉生路73號，而松村建設公司卻
    誤將玉生路73號房屋登記為上訴人戊○○所有，玉生路35號
    房屋誤予登記為訴外人楊茂銀所有。
  (二)又上訴人戊○○向訴外人松村建設公司購買之房屋及其基地
    ，其總價金為7,930,000元（土地價金為4,760,000元、房屋
    價金為3,170,000元），業據上訴人提出房屋預定買賣契約
    書及土地預定買賣契約書為證，而依上開買賣契約書之記載
    ，上訴人戊○○應給付之自備款為3,170,000元（土地部分
    為1,200,000元、房屋部分為1,970,000萬元），其餘4,760,
    000元則係向銀行辦理貸款（土地部分：3,560,000元，房屋
    部分：1,200,000元），而上訴人戊○○已給付自備款合計
    2,960,000元（2,680,000元加上280,000元）；此亦可自該
    買賣契約書所附房屋付款明細表及土地付款明細表觀之即明
    。被上訴人主張上訴人戊○○僅給付自備款960,000 元乙節
    ，並非可採。又被上訴人提出土地預定買賣契約書及房屋預
    定買賣契約書，該二份買賣契約書係建商即訴外人松村建設
    公司逕交付被上訴人，業據被上訴人陳明在卷，而被上訴人
    並未曾提出供上訴人確認該買賣契約書內容之真實性。且據
    該買賣契約書之記載，上訴人戊○○係購買Ｂ區5號房屋及
    基地，參諸前述說明，即有錯誤。又其房屋及土地之總價金
    固同為7,930,000元，其中自備款為2,380,000元，其餘5,55
    0,000元則為貸款，惟該買賣契約書所附房屋付款明細表及
    土地付款明細表分別記載上訴人戊○○已給付之自備款合計
    僅1,880,000元（1,200,000元加上680,000元），參以訴外
    人松村建設公司雖誤將玉生路73號房屋所有權移轉登記為上
    訴人戊○○，然該房屋及土地面積均與上訴人戊○○實際購
    買者相同，此有上訴人提出之土地登記謄本二份及建物登記
    謄本二份可稽。倘上訴人戊○○僅給付自備款1,880,000元
    ，加上本件貸款5,500,000元，則上訴人戊○○尚有550,000
    元未給付，出賣人松村建設公司豈會將房屋及土地所有權移
    轉登記予上訴人戊○○。反之，如上訴人戊○○已給付2,96
    0,000元，加上本件貸款5,500,000元，合計為8,460,000元
    ，則已逾房屋及土地之總價額，於此情形下，訴外人松村建
    設公司將產權移轉登記為上訴人戊○○所有，尚稱合乎常理
    。基上，應認被告所提出之買賣契約書為被告戊○○與訴外
    人松村建設公司所訂立之買賣契約無訛。參以上訴人戊○○
    與松村公司所簽訂之「代辦貸款委託書」所載，上訴人戊○
    ○乃係以該Ｂ區39號即玉生路35號房地為擔保借款4,760,00
    0元以支付松村公司之尾款，堪以採信。而中興銀行則以松
    村公司所提出，原係訴外人楊茂銀所購登載上訴人戊○○
    係買受人之Ｂ區○號○○○路73號房地予以核貸5,5 50,000
    元乙節，為被上訴人所是認，亦堪信為真。
　(三)上開中興銀行依松村公司所提供錯誤之契約書所為之核貸，
　  既與上訴人戊○○所購買房地不同，貸款以支付尾款之金額
    亦異，但上訴人戊○○與松村公司訂有代辦貸款委託書，松
    村公司以「集團作業」之方式，提出上開錯誤之契約書予中
    興銀行，作為徵信核貸之參考依據，上訴人於中興銀行人員
    為「對保」時，亦在消費借貸申請及調查表，借據上簽名，
    其後中興銀行亦將5,550,000元存入上訴人戊○○設於中興
    銀行之帳戶內，則兩造就以該玉生路73號房地為擔保借貸5,
    550,000元之消費借貸契約是否不成立及生效，則為本件主
    要之爭執要旨。按當事人主張有金錢借貸關係存在，須就其
  　發生所須具備之特別要件即金錢之交付及借貸意思表示互相
    一致負舉證責任。若僅證明有金錢之交付，未證明借貸意思
    表示互相一致者，尚不能認有金錢借貸關係存在（最高法院
    81年度台上字第2372號判決要旨參照）。又「蔣佩玲雖能證
    明電13,700,000元予楊景惠之帳戶內，但無法舉證證明兩
    造，就該13,700,000元有借貸之意思表示互相一致，其依借
    貸之法律關係，請求楊景惠返還借款，於法不合，不應准許
    」，最高法院就此情形亦著有82年度台上字第1830號判決闡
    釋其法則甚明在案。按對保與否，固非保證法律關係是否成
    立之要件，且代理人之意思表示之錯誤，依民法第105條、
    第103條規定意旨雖亦對本人發生效力，又本件上訴人戊○
    ○固與松村公司訂有代辦貸款委託書，記明上訴人戊○○乃
    全權委託松村公司向金融機關申請抵押貸款，且上訴人等於
    87 年6月27日中興銀行人員為「對保」時，亦在上述申請表
    及借據上簽名。然上訴人戊○○為借款人，並非保證人，原
    無所謂「對保」必要，就此證人即為中興銀行於87年6月27
    日辦理對保之行員甲○○在本院準備程序中到庭，乃不諱言
    ：「（法官問：借款當事人並非保證人，也要對保的性質如
    何？）對保是要確認當事人確實要借款，借款金額多少，及
    印鑑、簽名之真偽」、「（法官問：如對保結果，不是要借
    款的本人，金額不對，則銀行與建設公司前置作業所作的借
    款資料是否就不成立借款的合意？）對，應該是這樣」等語
    （見本院卷第一審第305、306頁），參以上述之代辦貸款委
    託第2點約定記載「辦理貸款手續如需甲方（即借款人）親
    自會同辦理，．．．甲方按照乙方（即松村公司）指定之時
    間、地點配合辦理」等旨，上開「中興銀行消費貸款申請及
    調查表」之格式，亦印製申請借款之金額、借款時間、條件
    ，由借款人在「對保」時親自簽名，其後始為申請單位據此
    表示及為擬辦事項，是所謂全權代辦貸款之松村公司所作，
    實只該項向銀行辦理貸款之前置作業，銀行再就此前置作業
    資料，與借款人於「對保」時為核對確認，則此情形，乃借
    款之本人直接參與其事，則兩造借貸意思之有無，其內容如
    何，自應就實際情形審之，而非以建設公司集團作業之資料
    籠統為之。上訴人主張本件於87年6月27日為對保時，中興
    銀行人員詢以其有無帶系爭房地之買賣契約以供查核，上
    訴人因未帶，在場松村公司人員回以該公司有一份，可影
    印給銀行人員等情，中興銀行就此關於系爭貸款提出契約書
    之過程未予爭執，甚且承認買賣契約書及其他資料均由松村
    公司之代書所提供無訛（見原審卷第316頁），參以中興銀
    行亦承認其係依Ｂ區編號5號之房地買賣契約書買賣總價七
    成核貸（見原審第195頁、第251頁、第266頁、第273頁），
    足見87年8月27日對保之時並無買賣契約書關於買賣總價以
    供審核借貸之額度。雖被上訴人主張中興銀行於本件貸款之
    初即已明白告知借用人戊○○貸款之金額云云，並舉證人甲
    ○○為證，證人甲○○於原審及本院準備程序亦到庭證稱本
    件貸款經過徵信後，由借款人確定借款金額後，再進行對保
    手續，並由借款人與連帶保證人在借據上簽名云云。惟倘於
    對保前中興銀已有系爭買賣契約書供核貸金額，殊無囑建設
    公司再備影本之必要，且倘於對保程序中告知上訴人系爭貸
    款金額，上訴人在知悉借款金額為5,500,000元情形下，必
    不會於借據及其他申請書上簽名蓋章，蓋前述買賣契約書約
    定之貸款金額及代辦貸款委託書所記載委辦貸款金額均為4,
    760,000元，且房地總價金為7,930,000元，上訴人戊○○已
    給付自備款2,960,000元，扣除已付自備款後，尚未給付之
    價款僅為4,970,000元，自無庸貸款5,500,000元並逕由松村
    公司提領。基此，可知證人甲○○證稱上訴人確定借款金額
    後，再進行對保手續乙節，並非實在，故被上訴人上開主張
    亦不可採。反之，上訴人辯稱渠等於對保時，僅在「對保簽
    章」及「借用人」項下簽名用章，被上訴人中興銀行未詢問
    渠等貸款金額，亦未告知貸款金額及貸款期間等語，堪認可
    信。參以上開消費借貸申請及調查表乃於上訴人簽名申請及
    中興銀行可為徵信調查之後，始由申請單位於其末表示該擔
    保品放款價值為5,550,000元，而擬同意借予5,550,000元，
    益徵被上訴人中興銀行主張其係於對保之前，已先由松村公
    司提供上訴人戊○○係購買Ｂ區○號○○○路73號房地之買
    賣契約書，並由松村公司代理上訴人戊○○與其協商，並談
    妥貸款金額為5,550,000元，且於對保時，由對保之行員告
    知上訴人該貸款金額後，上訴人等同意而簽名，依此兩造間
    之貸款5,550,000元之消費借貸契約即已成立云云，殊不可
    信。再者，本件既係松村公司為前置作業，對保之時，固無
    買賣契約書可參，亦未告以係貸款5,500,000元，其後建商
    提出不實之買賣契約書後，中興銀行復未知會上訴人以查核
    該契約書之真偽暨貸款金額之多少，任意以主觀臆認該55,5
    00,000元之消費借貸契約已成立，而將該款項撥入上訴人戊
    ○○之帳戶內，復乖離應由上訴人戊○○開具取款條以供松
    村公司轉帳提款之方式，逕以「清償放款本息」之方式沖抵
    松村公司之舊欠，寧非認上訴人戊○○為松村公司之人頭帳
    戶，所借等同松村公司之借款，而准予借新還舊。綜上言之
    ，上訴人戊○○乃確未以提供上述玉生路73號房地為擔保向
    中興銀行告貸5,550,000元，而與之有上開5,550,000元之借
    貸合意存在，縱該銀行曾將該筆款項撥入上訴人戊○○之帳
    戶內，亦不因此發生該5,550,000元消費借貸之效力。再者
    ，上訴人等雖原有以上開Ｂ區39號即玉生路35號房地為擔保
    借貸4,760,000元意思，惟上開其於「對保」之時所填具之
    消費借貸申請及調查表，乃以提供Ｂ區○號○○○路73 號房
    地為擔保借貸5,550,000元為基礎，二者並非同一事實，是
    亦無從依上開意思之不一致情形，逕認兩造就4,760,000元
    借貸及保證之法律關係已經成立並生效。
七、綜上，上訴人無論就提供南投縣埔里鎮○○路73號房地為擔
    保，向中興銀行借貸5,550,000元，抑提供同路35號房地為
    擔保向該行借貸4,760,000元之消費借貸及保證之法律關係
    均未成立。是被上訴人基於消費借貸及保證之法律關係，訴
    請上訴人連帶給付5,550,000元抑4,760,000元本息及其違約
    金，均無理由。原審失察，誤認兩造未合致之意思表示及中
    興銀行悖離程序由松村公司沖抵舊欠本息之撥款情形已在4,
　　760,000元部分成立消費借貸並已生效，而就此部分為上訴
　  人等敗訴之判決，判命給付，即有未洽，上訴意旨執此指摘
    原判決此部分不當，聲明求予廢棄改判，為有理由，自應由
    本院將原判決關於此部分廢棄，並駁回被上訴人在原審此部
    分之訴及假執行之聲請。至被上訴人在原審請求超過4,760,
　　000元本息及違約金，而為原審判決予以駁回部分，依法並
　  無不合，被上訴人附帶上訴請求廢棄改判，為無理由，應予
    駁回。
八、據上論結，本件上訴為有理由，附帶上訴為無理由，依民事
    訴訟法第449第1項、第450條、第78條，判決如主文。
中　　華　　民　　國　　94　　年　　6 　　月　　28　　日
                  民事第五庭審判長法　官  陳滿賢
                                  法　官  古金男
                                  法　官  朱　樑
以上正本係照原本作成。
如對本判決上訴，須於收受判決送達後二十日內向本院提出上訴
書狀，其未表明上訴理由者，應於提出上訴後二十日內向本院提
出上訴理由書 (須按他造人數附具繕本)。
上訴時應提出委任律師為訴訟代理人之委任狀。具有民事訴訟法
第四百六十六條之一第一項但書或第二項之情形為訴訟代理人者
，另應附具律師及格證書及釋明委任人與。受任人有該條項所定
關係之釋明文書影本。
                                  書記官　陳俞豪
中　　華　　民　　國　 940　　年　　70　　月　　4 　　日
                                                      Ｈ
